臺灣高等法院民事判決　　　　　　　　　100年度上字第144號
上　訴　人　黃兆興
訴訟代理人　關維忠律師
被上訴人　　葉宏得
　　　　　　　　　　　　58巷11號(現於法務部矯正署台北監
上列當事人間請求排除侵害等事件，上訴人對於中華民國99年12
月9日臺灣桃園地方法院98年度訴字第1025號第一審判決提起上
訴，並為訴之追加，本院於民國100年6月21日言詞辯論終結，判
決如下：
    主  文
原判決(除確定部分外)廢棄。
被上訴人應將坐落桃園縣八德市○○段第139地號土地上，如附
圖所示綠色區域「139地號H」、「139地號I」、「139地號J」、
「139地號L」之地上物拆除，並騰空遷讓回復原狀後，將上開土
地返還予上訴人及全體共有人。
第一(除確定部分外)、二審(含追加之訴部分)訴訟費用由被上訴
人負擔。
本判決第二、三項所示給付，於上訴人供擔保新台幣壹佰陸拾玖
萬柒仟捌佰零貳元後得假執行。
    事實及理由
壹、程序事項：
一、按上訴人於終局判決前，得將上訴撤回，民事訴訟法第459
    條第1項前段定有明文。查上訴人分別於民國(下同)100年5
    月4及6月1日撤回關於江長慧、葉維翰、張國光、羅明澄、
    陳順生及陳芬芳等六人(下簡稱江長慧等六人)之上訴，有撤
    回上訴聲明狀在卷可稽(見本院卷第99至101頁、第109頁)，
    核與前開規定相符，自應准許。
二、按在第二審為訴之變更或追加，非經他造同意，不得為之；
    但請求之基礎事實同一者，不在此限，民事訴訟法第446條
    第1項、第255條第1項第2款定有明文。所謂請求之基礎事實
    同一，係指變更或追加之訴與原訴之主要爭點有其共同性，
    各請求利益之主張在社會生活上可認為同一或關連，而就原
    請求之訴訟及證據資料，於審理繼續進行在相當程度範圍內
    具有同一性或一體性，得期待於後請求之審理予以利用，俾
    先後兩請求在同一程序得加以解決，避免重複審理，進而為
    統一解決紛爭者，即屬之（最高法院90年度台上字第16號判
    決意旨參照）。查上訴人原上訴聲明為：原判決廢棄；上廢
    棄部分，被上訴人應自「桃園縣八德市○○段第139地號」
    土地上騰空遷讓，將上開土地返還予上訴人及全體共有人。
    嗣於100年5月4日撤回江長慧等六人之訴外，追加訴之聲明
    為：原判決不利於上訴人之部分廢棄；上開廢棄部分，被上
    訴人葉宏得應將坐落於「桃園縣八德市○○段第139地號」
    土地上，如「附圖」所示綠色區域「139地號H」、「139地
    號I」、「139地號J」、「139地號L」之地上物均拆除，並
    騰遷讓回復原狀後，將上開土地返還予上訴人及全體共有人
    ，顯屬同一基礎事實之追加，揆諸前開規定，應予准許，先
    予敘明。
貳、實體方面：
一、上訴人起訴主張：
  (一)坐落桃園縣八德市○○段第139地號土地（下簡稱系爭土地
    ），原屬訴外人育德合資會社名下所有，嗣因該會社決議解
    散終止，系爭土地乃由全體會社成員共同承繼為所有人（分
    別共有），伊為共有人之一，並取得應有部分一二０分之三
    。系爭土地在未經之前育德合資會社及現今全體共有人之同
    意下，實際上已遭被上訴人無權占有使用多年。其後，伊雖
    曾為此多次請求被上訴人返還，並向桃園縣八德市公所調解
    委員會聲請調解，均遭被上訴人無理拒絕返還。被上訴人無
    權占有系爭土地，爰依民法第767條、第821條之規定，提起
    本件訴訟。
  (二)被上訴人所稱三七五租約所載租賃土地，並非上訴人起訴之
    系爭土地，並否認系爭土地當時係無償附帶提供佃農作為曬
    穀場使用。
  (三)起訴聲明：1.被上訴人與江長慧等六人應自「桃園縣八德市
    ○○段第139地號」土地、房屋及地上物搬空遷讓，將土地
    、房屋及地上物返還予上訴人及全體共有人。原審為上訴人
    敗訴之判決，上訴人不服，提起上訴，並撤回江長慧等六人
    上訴部分（此部分已告確定），爰上訴及追加聲明：原判決
    不利於上訴人之部分廢棄；上廢棄部分，被上訴人葉宏得應
    將坐落於「桃園縣八德市○○段第139地號」土地上，如「
    附圖」所示綠色區域「139地號H」、「139地號I」、「139
    地號J」、「139地號L」之地上物拆除，並騰空遷讓回復原
    狀後，將上開土地返還予上訴人及全體共有人。2.如獲勝訴
    判決，請准供擔保後為假執行之宣告(原審判決除被上訴人
    葉宏得外均已確定，本院不另予贅述)。
二、被上訴人則以下列辯詞資為抗辯：
  (一)系爭土地乃其岳父向訴外人育得合資會社承租耕作，有三七
    五租約，從35年就承租至今，而系爭土地於當時係晒穀場及
    農舍，是給佃農使用，一直使用迄今，且在35年之前有交穀
    物為租金，繳了30年，後來育德合資社清理移轉問題，要我
    們不要再繳租。而系爭土地所有權是上訴人的，伊沒爭議，
    139H、I、J、L地上物係伊願花錢興建，希望上訴人補助伊
    搬遷及搭蓋房屋之費用，又系爭土地是曬穀場及土地公廟，
    而土地公廟旁有碑文記載，且該土地是由長輩所流傳下來，
    。
  (二)答辯聲明：上訴及追加之訴均駁回。
三、得心證之理由：
  (一)上訴人主張系爭土地，伊為共有人之一，應有部分為一二０
    分之三。系爭土地在未經之前育德合資會社及現今全體共有
    人之同意下，實際上已遭被上訴人無權占有使用多年等情，
    業據其提出土地登記謄本、現場照片為證（見原審卷（一）
    第12、17頁），並經原審命桃園縣八德地政事務所人員測量
    被上訴人占有系爭土地之地上物面積如附圖所示139H、I、J
    、L等情，亦有原審勘驗筆錄、複丈成果圖附卷可稽(見原審
    卷(一)116、119頁)。被上訴人則固不爭執系爭土地為上訴
    人所有及其上如附圖所示之139H、I、J、L地上物為其所興
    建及使用管理等情（見本院卷第98頁、第84頁背面、第85頁
    、第130頁背面），惟以上開辯詞置辯，茲分論如下：
    1.查被上訴人辯稱伊岳父江阿琳有三七五減租租約而承租系
      爭土地，以穀物繳租金，後來育德合資會社清理移轉問題
      ，叫伊等不要再繳，伊即繼續承租系爭土地蓋房云云，並
      舉原審被告江德勝、江呂采芬所提出之三七五租約為證(
      見原審卷(一)第102頁)，然審之該三七五租約之租賃土地
      為桃園縣八德鄉○○○○段二二四-三、二二七-三地號」
      ，而查系爭土地在重測前之地號為「小大湳段二三五地號
      」，此有土地登記謄本附卷可憑(見原審卷(一)第12頁)，
      已難認上訴人與被上訴人江阿琳或兩造間就系爭土地存有
      三七五租約關係，是被上訴人另辯稱系爭土地係當時地主
      提供予佃農附帶使用云云，除被上訴人未舉證以實其說外
      ，且被上訴人既無法證明兩造存有三七五租約，自無地主
      附帶提供使用之問題，況被上訴人於本院言詞辯論期日中
      亦自承系爭土地不在三七五減租範圍，係口頭另外租賃，
      惟並無租金收據等語(見本院卷第130頁背面)，顯然仍無
      法證明兩造間有租賃關係存在，故被上訴人所辯自不足採
      。
    2.又查被上訴人復辯稱系爭土地依長輩流傳下來就是曬穀場
      及土地公廟，土地公廟旁有碑文記載云云，惟被上訴人所
      稱土地公廟，並不在系爭土地如附圖所示之139地號H、I
      、J 、L地上物上，而係在如附圖所示之139地號O、135地
      號A上，有上開複丈成果圖在卷可查(見原審卷(一)第119
      頁)，至於曬穀場部分，業經上訴人否認(見本院卷第107
      頁背面)，且依原審勘驗及地政人員測量結果顯示，亦不
      存在，此外土地公廟旁縱有碑文記載，然依前開客觀事實
      及證據判斷，即亦難認被上訴人此部分辯詞為真實，自應
      認不可採。
    3.從而，上訴人確為系爭土地之共有人之一，被上訴人興建
      如附圖所示139地號H、I、J、L地上物，並無合法權源而
      占有系爭土地，上訴人主張拆除上開地上物，並騰空遷讓
      回復原狀後，將系爭土地返還予上訴人及全體共有人，即
      屬有據。
  (二)綜上所述，上訴人依民法第767條、第821條之規定，請求被
    上訴人將坐落「桃園縣八德市○○段第139地號」土地上，
    如附圖所示綠色區域「139地號H」、「139地號I」、「139
    地號J」、「139地號L」之地上物拆除，並騰空遷讓回復原
    狀後，將上開土地返還予上訴人及全體共有人，為有理由，
    應予准許。原審就上開准許部分關於被上訴人應自系爭土地
    騰空遷讓回復原狀部分為上訴人敗訴之判決，尚有未洽。上
    訴意旨指摘原判決不當，求予廢棄改判，為有理由。爰由本
    院予以廢棄改判，如主文第2項所示。至上訴人追加部分即
    上開准許部分關於被上訴人應將系爭土地上，如附圖所示綠
    色區域「139地號H」、「139地號I」、「139地號J」、「13
    9地號L」之地上物拆除部分，亦有理由，爰由本院判決如主
    文所示第3項。又上訴人陳明願供擔保請求宣告假執行，經
    核並無不合，爰酌定相當擔保金額准許之。
  (三)又本件事證已臻明確，兩造其餘之攻擊或防禦方法及證據，
    經本院斟酌後，認為不足以影響本判決之結果，自無逐一詳
    予論駁之必要，併此敘明。
四、據上論結，本件上訴及追加之訴均有理由，依民事訴訟法第
    450條、第78條、第463條、第390條第2項，判決如主文。
中    華    民    國   100    年    7     月    5     日
                    民事第五庭
                        審判長法  官  李錦美
                              法  官  陳博享
                              法  官  黃雯惠
正本係照原本作成。
如不服本判決，應於收受送達後20日內向本院提出上訴書狀，其
未表明上訴理由者，應於提出上訴後20日內向本院補提理由書狀
（均須按他造當事人之人數附繕本）上訴時應提出委任律師或具
有律師資格之人之委任狀；委任有律師資格者，另應附具律師資
格證書及釋明委任人與受任人有民事訴訟法第466條之1第1項但
書或第2項（詳附註）所定關係之釋明文書影本。如委任律師提
起上訴者，應一併繳納上訴審裁判費。
中    華    民    國   100    年    7     月    6     日
                              書記官  秦慧榮
附註：
民事訴訟法第466條之1（第1項、第2項）：
對於第二審判決上訴，上訴人應委任律師為訴訟代理人。但上訴
人或其他法定代理人具有律師資格者，不在此限。
上訴人之配偶、三親等內之血親、二親等內之姻親，或上訴人為
法人、中央或地方機關時，其所屬專任人員具有律師資格並經法
院認為適當者，亦得為第三審訴訟代理人。